【裁判字號】    98,親,11
【裁判日期】    980216
【裁判案由】    否認子女
【裁判全文】
臺灣彰化地方法院民事判決                98年度親字第11號
原      告  丁○○ 
訴訟代理人  汪紹銘律師
被      告  戊○○   
            丙○○   
            乙○○   
            甲○○   
上列當事人間否認婚生子女等事件，本院不經言詞辯論終結，判
決如下：
    主  文
原告之訴駁回。
訴訟費用由原告負擔。
    事實及理由
壹、原告起訴主張略以：
  一、原告黃先得之生母己○○於民國42年04月08日與戊○○結
      婚，婚後戊○○另與庚○○於00年00月00日生辛○○，己○○即離開戊○○家，己○○離開夫家後與被告丙○○、
      乙○○及甲○○之被繼承人壬○○認識，並於00年00月00
      日生原告，惟己○○於56年01月06日始與戊○○辦妥離婚
      手續，而與被告丙○○、乙○○及甲○○之被繼承人壬○○於56年09月08日辦妥結婚登記。己○○於53年間離開戊○○家後亦未再與戊○○共同生活，客觀上夫妻顯然已長
      久未曾同居，夫妻關係早已斷絕，己○○與被告丙○○、
      乙○○及甲○○之被繼承人壬○○於懷有原告，因受胎期
      間仍在與戊○○婚姻關係期間，依法推定為戊○○之婚生
      子女，然原告事實上係己○○與被告丙○○、乙○○及甲○○之被繼承人壬○○所生，並自幼受壬○○撫育，非己○○自戊○○受胎所生，故原告與戊○○未具有親子關係
      ，與被告丙○○、乙○○及甲○○之被繼承人壬○○具有
      親子關係。又民法第1063條在96年5月23日修正公佈增訂
      子女得提起否認子女之訴，且規定「子女自知悉其非為婚
      生子女之時起二年內為之。但子女於未成年時知悉者，仍
      得於成年後二年內為之」，則成年子女在修正公佈後二年
      內均得提起，否則民法第1063條在96年5月23日修正公佈
      增訂子女得提起否認子女之訴對任何成年子女即無意義。
  二、原告與被告戊○○間之親子關係不存在，然依目前兩造戶
      籍謄本之記載，被告戊○○係原告之父親，則原告與被告
      戊○○間因親子關係之存在與否不明確，而影響其等間身
      分上之法律關係，原告即有依民事訴訟法第247條第1項之
      規定，提起確認親子關係不存在之訴之必要，是以，就戶
      籍登記是否確有悖於法定之親子關係之層面，原告提起本
      件確認之訴，有即受確認判決之法律上利益。而民法第10
      63條關於提起否認親子關係之訴之限制，與憲法所保障子
      女人格權及訴訟權之意旨不符，依此所著之最高法院23年
      上字第3473號及75年台上字第2071號判例，與此意旨不符
      部分，均應不再援用，已據司法院大法官釋字第587號解
      釋明確。其與憲法意旨不符不應再援用之反面解釋，乃認
      子女有提起否認父子關係存在之固有權利（人格權及訴訟
      權）。從而，本件原告提起本件訴訟，請求確認其與被告
      戊○○間之親子關係不存在，與確認與被告丙○○、乙○○及甲○○之被繼承人壬○○間親子關係存在，自屬有據
      。為此依民法第1063條、第1067條及民事訴訟法第247條
      規定提起本訴。並先位聲明：(一)確認原告非已故己○○自
      被告戊○○受胎所生之婚生子女。(二)被告丙○○、乙○○
      及甲○○之被繼承人壬○○應認領原告為其子。備位聲明
      則為：(一)確認原告與被告戊○○間之親子關係不存在。(二)
      確認原告與被告丙○○、乙○○及甲○○之被繼承人壬○○間之親子關係存在。
貳、被告戊○○、丙○○、乙○○及甲○○：本件未經言詞辯論
    終結，被告戊○○、丙○○、乙○○及甲○○亦未曾到場或
    提出書狀作何聲明或陳述。
參、得心證之理由：
  一、按原告之訴，依其所訴之事實，在法律上顯無理由者，法
      院得不經言詞辯論，逕以判決駁回之，民事訴訟法第249
      條第2項定有明文。又按妻之受胎，係在婚姻關係存續中
      者，推定其所生子女為婚生子女。前項推定，夫妻之一方
      或子女能證明子女非為婚生子女者，得提起否認之訴。前
      項否認之訴，夫妻之一方自知悉該子女非為婚生子女，或
      子女自知悉其非為婚生子女之時起二年內為之。但子女於
      未成年時知悉者，仍得於成年後二年內為之，96年5月23
      日修正公布民法第1063條定有明文。又民法親屬編施行法
      第8條之1規定「夫妻已逾中華民國九十六年五月四日修正
      前之民法第1063條第2項規定所定期間，而不得提起否認之
      訴者，得於修正施行後二年內提起之」，上開施行法之規
      定，僅限於父母得於修正施行後二年內提起之，並不包括
      子女，故若子女未於知悉後二年內或未成年時知悉，於成
      年後二年內未提起否認子女之訴，依前開規定，不得再提
      起否認子女之訴。本件原告主張其生母己○○於42年04月
      08日與戊○○結婚，婚後戊○○另與庚○○於00年00月00
      日生辛○○，己○○即離開戊○○家，己○○離開夫家後
      與被告丙○○、乙○○及甲○○之被繼承人壬○○認識，
      並於00年00月00日生原告，惟己○○於56年01月06日始與
      戊○○辦妥離婚手續，而與被告丙○○、乙○○及甲○○
      之被繼承人壬○○於56年09月08日辦妥結婚登記，因原告
      受胎期間仍在己○○與戊○○婚姻關係期間，依法推定為
      戊○○之婚生子女等情，固據原告提出戶籍謄本、診斷證
      明書、血緣關係鑑定結果等為證，惟查，原告自認自幼受
      壬○○撫育，足見原告自幼即應已知悉與被告戊○○無親
      子關係存在，且依卷附戶籍謄本，原告為00年0月0日生，
      目前已00歲，距成年早逾2年之時間，故原告提起本件否
      認子女之訴，顯已逾越民法第1063條規定之除斥期間，原
      告雖主張成年子女在民法第1063條修正公佈後二年內應均
      得提起否認子女之訴，否則民法第1063條在96年5月23 日
      修正公佈增訂子女得提起否認子女之訴對任何成年子女即
      無意義等語，惟與民法親屬編施行法第8條之1規定顯不相
      符，自不足採。是原告先位聲明第一項起訴請求確認原告
      非已故己○○自戊○○受胎所生之婚生子女，本院認顯無
      理由。
  二、又妻之受胎係在婚姻關係存續中者，民法第1063條第1項
      ，推定其所生子女為婚生子女，受此推定之子女，惟受胎
      期間內未與妻同居之夫，得依同條第二項之規定以訴否認
      之，如夫未提起否認之訴，或雖提起而未受有勝訴之確定
      判決，則該子女在法律上不能不認為夫之婚生子女，無論
      何人，皆不得為反對之主張。又妻之受胎係在婚姻關係存
      續中者，夫縱在受胎期間內未與其妻同居，妻所生子女依
      民法第1063條第1項規定，亦推定為夫之婚生子女，在夫
      妻之一方依同條第二項規定提起否認之訴，得有勝訴之確
      定判決以前，無論何人皆不得為反對之主張，自無許與妻
      通姦之男子出而認領之餘地 (最高法院23年上字第3473號
      、75年台上字第2071號判例要旨可資參照)。又大法官釋
      字第587號解釋有鑑於修正前民法第1063條之規定，得提
      起否認之訴者僅限於夫妻之一方，子女本身則無獨立提起
      否認之訴之資格，且未顧及子女得獨立提起該否認之訴時
      應有之合理期間及起算日，子女之訴訟權受到不當限制，
      不足以維護其人格權益，在此範圍內與憲法保障人格權及
      訴訟權之意旨不符，乃宣示最高法院23年上字第3473號及
      同院75年台上字第2071號判例與此意旨不符部分，應不再
      援用，即係指除夫妻外，子女不得提否認子女之訴部分不
      再援用，然除此部分外，上開判例意旨其餘部分仍應繼續
      援用。又上開大法官會議解釋並諭示有關機關應適時就得
      提起否認生父之訴之主體，起訴除斥期間之長短及其起算
      日等相關規定檢討改進，以符前開憲法意旨。而此大法官
      釋字587號解釋作成後，立法院乃於96年修正民法第1063
      條，於96年5月23日經總統公布施行，新條文規定：「妻
      之受胎，係在婚姻關係存續中者，推定其所生子女為婚生
      子女。前項推定，夫妻之一方或子女能證明子女非為婚生
      子女者，得提起否認之訴。前項否認之訴，夫妻之一方自
      知悉子女非為婚生子女，或子女自知悉其非為婚生子女之
      時起2年內為之。但子女於未成年時知悉者，仍得於成年
      後2年內為之。」，此新條文之規定否認子女之訴除父母
      外，子女本身亦可提起，至於其除斥期間為「子女自知悉
      其非為婚生子女之時起2年內為之。但子女於未成年時知
      悉者，仍得於成年後2年內為之。」，此外，並於96年5月
      23日增訂公布民法親屬編施行法第8條之1「夫妻已逾中華
      民國九十六年五月四日修正前之民法第一千零六十三條第
      二項規定所定期間，而不得提起否認之訴者，得於修正施
      行後二年內提起之。」上開條項之修正，已能充分保障未
      成年子女之人格權益，自不容夫妻或子女於民法第1063條
      規定之除斥期間經過後，為規避民法第1063條之規定，再
      尋其他途逕提起確認親子關係不存在之訴。而立法者之所
      以在民法第1063條規定除斥期間，即係為顧及親子關係法
      之安定性，否則若夫妻或子女於民法第1063條規定之除斥
      期間經過後，仍可提確認親子關係不存在之訴，則民法第
      1063條規定之除斥期間將無任何意義，將可廢除矣。而在
      民法第1063條修正前，實務上鑑於民法第1063條修正前之
      諸多不合理限制，使得戶籍登記上親子關係與真正之親子
      關係不符，為解決此問題，乃有諸多見解允許已逾民法第
      1063條規定除斥期間者，得另提確認親子關係不存在之訴
      ，然民法第1063條修正後，既放寬得提起之對象及延長得
      提起確認之時間，則本院認修法後夫妻或子女已逾民法第
      1063條規定之除斥期間者，應不得再提起確認親子關係不
      存在之訴。故本件原告主張其與壬○○間之親子關係存在
      乙節，縱係屬實，然查，原告目前戶籍上登記之婚生父親
      乃為被告戊○○，在原告與被告戊○○之婚生關係未被推
      翻前，依最高法院23年上字第3473號及同院75年台上字第
      2071號判例意旨，任何人均不得再為相反之主張，且依前
      所述，原告已超過民法第1063條提起否認子女之訴之除斥
      期間，而不得再提起否認子女之訴，依上開說明，自不容
      原告再提起確認親子關係存在及不存在之訴。則原告起訴
      於先位聲明第二項請求被告丙○○、乙○○及甲○○之被
      繼承人壬○○應認領原告為其子，及備位聲明請求確認(一)
      確認原告與被告戊○○間之親子關係不存在及(二)確認原告
      與被告丙○○、乙○○及甲○○之被繼承人壬○○間之親
      子關係存在，亦顯無理由，爰本件不經言詞辯論，應逕以
      判決駁回。
肆、據上論結，依民事訴訟法第249條第2項、第78條判決如主文
    。
中    華    民    國    98    年    2     月    16    日
                      家事法庭法  官  詹秀錦
以上正本係照原本作成。
如不服本判決，應於判決送達後20日之不變期間內，向本院提出
上訴狀。
                              書記官  顧嘉文
中    華    民    國    98    年    2     月    16    日


司法院資訊處製作；財團法人民間司法改革基金會備份。
